【裁判字號】    98,賠,3
【裁判日期】    981030
【裁判案由】    聲請冤獄賠償
【裁判全文】
臺灣基隆地方法院決定書                   98年度賠字第3號
聲  請  人  甲○○（原名何緒清.
上列聲請人因組織犯罪防制條例等案件，聲請冤獄賠償，本院決
定如下：
    主  文
聲請駁回。
    理  由
一、本件聲請意旨略以：聲請人前因涉犯組織犯罪防制條例等案
    件，經檢察官於民國96年11月6 日向鈞院聲請羈押（本院按
    ：檢察官於同年月日逮捕聲請人），鈞院核准檢察官之聲請
    ，並於同日裁定羈押，迨97年1 月29日始准予具保停止羈押
    釋放，聲請人因旨揭案件而遭羈押之期間共計86日，該案嗣
    經鈞院於97年9 月19日以96年度訴字第1208號、97年度訴字
    第437 號判決諭知聲請人無罪，檢察官不服提起上訴，再經
    臺灣高等法院於98年4 月21日以98年度上訴字第49號判決駁
    回檢察官之上訴，該判決於98年5 月11日確定，迄今尚未逾
    2 年之冤獄賠償請求期限，為此，爰依冤獄賠償法第1 條第
    1 項第1 款、第3 條第1 項規定，向判決無罪之鈞院聲請以
    新台幣3,000 元以上5,000 元以下折算1 日之賠償金云云。
二、按依刑事訴訟法受理之案件，於無罪、不受理之判決確定前
    ，曾受羈押者，固得依冤獄賠償法聲請國家賠償，惟因受害
    人故意或重大過失行為，致受羈押、收容、留置或執行者，
    則不得請求賠償，冤獄賠償法第1 條第1 項第1 款、第2 條
    第1 項第3 款分別定有明文。所謂「因受害人故意或重大過
    失行為致受羈押者」，依辦理冤獄賠償事件應行注意事項第
    4 項規定，係指其羈押之發生，乃由於受害人本人之不當行
    為所致者，或因重大過失不及時提出有利證據而言，至於辦
    理冤獄賠償事件應行注意事項第4 項所載：意圖使偵查或審
    判陷於錯誤而湮滅或偽造證據、或冒名頂替、或虛偽自白，
    或因重大過失不及時提出有利證據及依刑事訴訟法第254 條
    為不起訴處分之情形，僅屬受害人本人不當行為之例示規定
    ，非謂除上開例示情形外，受害人本人縱有其他不當行為致
    受羈押仍得請求賠償（司法院冤獄賠償覆議委員會94年度臺
    覆字第238 號、301 號決定書意旨參照）。
三、經查：
  (一)本件聲請人甲○○因組織犯罪條例等案件，經臺灣基隆地方
    法院檢察署檢察官以其犯罪嫌疑重大，有事實足認為有勾串
    共犯或證人之虞，而於96年11月5日拘提逮捕、翌（6）日向
    本院聲請羈押，嗣經本院訊問後，認聲請人涉犯「組織犯罪
    條例第3條第1項後段參與組織犯罪、刑法第346條第1項恐嚇
    取財罪」，犯罪嫌疑重大，且尚有其他組織成員未到案（黃
    志煌、吳福清、簡嘉煜、鍾明通、陳慶昌），有事實足認聲
    請人有勾串共犯或證人之虞，核有刑事訴訟法第101 條第1
    項第2 款之羈押原因事實，非予羈押，顯難進行追訴，而自
    96年11月6 日起，准予執行羈押並禁止接見通信。其後，檢
    察官偵查結果因認「甲○○（原名何緒清，即聲請人）等人
    明知【天道盟同心會】係以3 人以上，有內部管理結構，以
    其成員從事犯罪活動，具有集團性、常習性及脅迫性或暴力
    性之犯罪組織，竟自93年間起陸續參與前開由李承諺所組織
    、發起之【天道盟同心會】犯罪組織（即96年度偵字第5693
    、第6229號起訴書犯罪事實欄一(一)所載之犯罪事實）；又於
    94年2 月20日上午10時20分許，聲請人於李承諺率領下，與
    鍾明通、黃鵬嘉、陳慶昌、莊志強、簡嘉煜、謝嘉偉及余將
    豪等人至通淮宮共同毆打王崇嘉成傷（即上開起訴書犯罪事
    實欄一(三)所載之犯罪事實）；復於96年2 月10日下午1 時30
    分許，聯絡其不知情之友人林哲安、朱姓、趙姓、潘姓及蔡
    姓少年等共6 人前往麗景江山準備以暴力恐嚇郭金龍（即上
    開起訴書犯罪事實欄一(五)所載之犯罪事實）」之犯罪事實明
    確，乃以臺灣基隆地方法院檢察署96年度偵字第5693號、62
    29號起訴書於97年12月27日向本院提起公訴，聲請人亦因之
    移審本院，該案受命法官於訊問聲請人後，認聲請人涉犯組
    織犯罪條例第3 條第1 項後段之參與犯罪組織罪（即起訴書
    犯罪事實欄一(一)所載之犯罪事實）、刑法第305 條恐嚇罪、
    第277 條第1 項傷害罪、第354 條毀損罪（即起訴書犯罪事
    實欄一(三)所載之犯罪事實）、第305 條恐嚇罪（即起訴書犯
    罪事實欄一(五)所載之犯罪事實）等罪，嫌疑重大，有事實足
    認為有湮滅、偽造、變造證據或勾串共犯或證人之虞及反覆
    實施同一犯罪之虞，而於97年12月27日裁定對聲請人執行羈
    押，並禁止接見通信，嗣本院於97年1 月29日裁定准聲請人
    具保停止羈押，並於97年9 月19日，以96年度訴字第1208號
    、97年度訴字第437 號判決，就聲請人被訴參與犯罪組織罪
    及恐嚇罪部分均為無罪之諭知；就被訴傷害罪及毀損罪部分
    則均諭知公訴不受理。檢察官不服本院上開判決，提起上訴
    ，經臺灣高等法於98年4 月21日以98年度上訴字第49號判決
    駁回檢察官上訴，該判決於98年5 月11日確定等情，除有聲
    請人提出之本院96年度訴字第1208號、97年度訴字第437 號
    判決、臺灣高等法院98年度上訴字第49號判決影本各1 份存
    卷為憑，並經本院職權調取臺灣高等法院98年度上訴字第49
    號刑事案卷查核無訛。據此，聲請人曾因旨揭刑事案件而於
    無罪判決確定前，經臺灣基隆地方法院檢察署檢察官以其涉
    犯「組織犯罪條例及恐嚇取財罪」為由，於96年11月5 日拘
    提逮捕、翌（6 ）日向本院聲請羈押獲准，迨97年1 月29日
    案件移審方經本院准予具保釋放等情節，應無可疑。參照冤
    獄賠償法第3 條第6 項之規定（羈押、收容、留置之日數，
    應自拘提、同行或逮捕時起算），旨揭羈押期間總計應為86
    日，此亦堪認定。
  (二)本件檢察官據以聲請羈押聲請人之犯罪事實與嗣起訴被告之
    犯罪事實相同，有本案臺灣基隆地方法院檢察署檢察官羈押
    聲請書及附件（見本院96年度聲羈字第190 號卷第1-2 頁）
    及本案起訴書各1 份存卷可憑，爰臚列於下：
    1.關於被告被訴參與犯罪組織罪之羈押原因事實（下稱甲羈
      押原因事實）：
      緣李承諺自93年間起，在基隆市○○區○○路87號5 樓之
      3 ，組織「天道盟同心會」之以犯罪為宗旨之組織，陸續
      吸收組織成員聲請人何緒清、鍾明通（綽號西部）、黃鵬
      嘉（綽號阿嘉）、黃志煌（綽號駱駝）、吳福清（綽號阿
      倫）、施性賢、陳慶昌、、莊志強、簡嘉煜、謝嘉偉、余
      將豪等人為組織成員，對外以「同新企業社」、「承諺工
      程公司」、「公園頂企業社」及「慈友生命事業有限公司
      」等合法登記之公司、行號為掩護，而從事暴力討債、恐
      嚇取財等犯罪行為。另李承諺於95年10月1 日指示施性賢
      及陳慶昌2 人在台北縣三重市○○街246 號，成立「天道
      盟同心會三重分會」，吸收林蔚、張元翰、楊耀德、何昊
      軍、胡聖鑫、吳建信為組織成員，亦從事暴力討債、恐嚇
      取財等犯罪行為。聲請人、鍾明通、黃鵬嘉、黃志煌、吳
      福清等人均明知「天道盟同心會」係以3 人以上，有內部
      管理結構，以其成員從事犯罪活動，具有集團性、常習性
      及脅迫性或暴力性之犯罪組織，竟自93年間起陸續參與前
      開由李承諺所組織、發起之「天道盟同心會」犯罪組織（
      即起訴書犯罪事實欄一(一)所示之事實）。
    2.關於聲請人被訴刑法第277 條條第1 項傷害罪、第305 條
      恐嚇罪及第354 條毀損罪之羈押原因事實部分（下稱乙羈
      押原因事實）：
      李承諺因覬覦位於基隆市○○區○○路之「通淮宮」廟整
      建工程，竟於94年2 月20日上午10時20分許，假借「通淮
      宮」義工，黃鵬嘉稱之為「姑媽」之陳黃富美（另為不起
      訴處分）在同日稍早因故受「通淮宮」委員王崇嘉毆打為
      由，而夥同聲請人、鍾明通、黃鵬嘉、陳慶昌、莊志強、
      簡嘉煜、謝嘉偉及余將豪等人至通淮宮共同毆打王崇嘉成
      傷，其間見王崇嘉之子王麒堯以V8錄影機蒐證，其等竟強
      奪王麒堯之錄影機後並共同將王麒堯毆打成傷後住院達20
      日，奪得之錄影機則隨手拋棄，不知去向。同日李承諺並
      因認為該廟宇「修繕小組」負責財務之趙繼琳阻撓其等承
      攬整建工程，竟當眾表示（當時趙繼琳不在場），要將趙
      繼琳拖出來毆打，若趙繼琳不出來，要給他死，然後再隨
      便找一個小弟擔罪等語，以上行為均使王崇嘉、趙繼琳等
      人聞之心生畏懼，從此退出「通淮宮」廟之所有公眾事務
      （即起訴書犯罪事實欄一(三)所示之事實）。。
    3.聲請人被訴刑法第305 條恐嚇罪之羈押原因事實部分（下
      稱丙羈押事實）：
      李承諺於94年間起，強行占用位於基隆市○○區○○路36
      巷內之「麗景江山」法拍屋空屋3 戶，均交由其組織成員
      何緒清、鍾明通、黃鵬嘉等人使用，並於郭金龍所代表之
      投資集團得標後（該次拍賣條件須點交）點交前，在郭金
      龍於96年2 月10日下午1 時30分許延工入內進行裝修時，
      為黃志煌所發現，黃志煌遂先以恐嚇口吻制止在場工人施
      工後再請示李承諺如何處理，而由李承諺指示黃志煌，再
      由黃志煌指示吳福清再轉達聲請人，要求聲請人找人前往
      「處理」，何緒清遂聯絡其不知情之友人林哲安、朱姓、
      趙姓、潘姓及蔡姓少年等共6 人前往，準備以暴力恐嚇郭
      金龍。嗣聲請人一行人於同日下午4 時許甫進入「麗景江
      山」工務所後，聲請人甫高聲揚言「這裡誰作主？」，即
      為在場便衣員警當場查獲。惟郭金龍已心生畏懼，遂將拍
      定權利轉讓他人，從此不再參與該社區事務（即起訴書犯
      罪事實欄一(五)所示之事實）。
  (三)按羈押審查關於證據取捨，係採自由證明原則，有別於實體
    判決所採「無論直接或間接證據，其為訴訟上之證明，須於
    通常一般之人均不致有所懷疑，而得確信其為真實之程度者
    」之嚴格證明原則。經查：
      聲請人就上列遭羈押之原因事實，曾分別於警詢、偵訊及
      本院進行羈押訊問時供述下列等語：聲請人於96年11月5
      日警詢中供稱：「（問：你何時起被吸收加入天道盟同心
      會？何人吸收？有無儀式？）約93年加入，朋友阿娥介紹
      ，沒有儀式。」（以上係就甲羈押原因事實）、「（問：
      95年10月6 日0 時20分許，你有無在李承諺麗景江山的現
      住地前，與李承諺等人共同毆打過綽號「阿昌」的公司成
      員？）有。」、「（問：黃志煌、吳福清如何指示你前往
      恫嚇？恫嚇之目的？）他們叫我先過去嚇嚇他們，要工人
      先暫時不要施工，因為我們還有東西未搬走。」（以上係
      就丙羈押原因事實）、「（問：你在94年2 月20日10時20
      分許，李承諺有否曾與接受陳黃富美之委託，率你與黃鵬
      嘉、莊志強等人前往通准宮找王崇嘉理論，因陳黃富美竊
      盜香客財物所產生之誤會？）我有過1 、2 次。」、「（
      問：因前述工程款問題，故李承諺遂於94年2 月20日10時
      20許，率你及幫眾約二十餘人前往通淮宮藉故毆打王崇嘉
      及其子王麒堯等二人，有無此事？）我們約7 、8 人1 台
      車去，有毆打王崇嘉及其子王麒堯等二人。」（以上係就
      乙羈押原因事實）（見台灣基隆地方法院檢察署96年度偵
      字第5693號第1 卷第159 、160 、164 、168 、169 頁）
      ；復於同日檢察官偵訊時供稱：「（問：李承諺94年年初
      ，有去通淮宮處理事情，你有無參與？）有。」、「（問
      ：你有無打人？）有。」、「（為何打人？）因為陳慶昌
      先出手，我看他出手，我就跟著打。」（以上係就乙羈押
      原因事實）（見台灣基隆地方法院檢察署96年度偵字第56
      93號第3 卷第108 頁）；於本院96年11月6 日本院羈押訊
      問時供稱：「我有去通淮宮打人，我是看到陳慶昌動手打
      人，我才跟著打。」「（問：你到底有無被李承諺找去通
      淮宮毆打王崇嘉、王麒堯等人？）我是看到陳慶昌打人後
      ，我才動手的。」等情（以上係就乙羈押原因事實）（見
      本院96年度聲羈字第190 號刑事案卷第5 頁）；檢察官起
      訴送審後於本院進行羈押訊問時供稱：「（問：有無在94
      年2 月20日與李承諺、鍾明通、黃鵬嘉等人到西定路的通
      淮宮去找王崇嘉？）我有去通淮宮，但是我並不認識王崇
      嘉」「（問：有無打傷王崇嘉？）當天我是看到陳慶昌先
      動手，我才動手的。那天我在旁邊，我剛剛拜完，阿昌打
      胖胖的那個人，我就跟著動手打」（以上係就乙羈押原因
      事實）「（問：96年2月10日下午進入麗景江山的工務所
      ？）那天我有去」「（你有無大聲說【這裡誰作主】？）
      我沒有大聲講，我只是講【這裡是誰可以做主】。」（以
      上係就丙羈押原因事實）（見本院96年度訴字第1208號卷
      (1)第50-53 頁）。據此，就乙羈押原因事實部分，聲請人
      既自承有與起訴書所載李承諺等人至通淮宮，並出手毆打
      王崇嘉、王麒堯成傷，且不爭執在現場之王崇嘉子王麒堯
      所有之V8攝影機於衝突中遭毀損之事實（本院經審理後亦
      認定聲請人此部分事實與李承諺等人共同涉犯刑法第277
      條第1項之傷害罪、第354條之毀損罪，嗣因聲請人與王崇
      嘉、王麒堯達成和解，渠2人具狀撤回告訴，始為不受理
      判決，詳見本院96年度訴字第1208號、97年度訴字第437
      號判決書第3 頁所載之犯罪事實及第24頁所載為不受理判
      決之理由），再參諸李承諺就乙羈押原因事實中所載恐嚇
      趙繼琳時（李承諺此部分所為嗣經本院以上開判決判處犯
      刑法第305條恐嚇罪確定，詳見該判決書第3-4頁、第6-7
      頁），聲請人坦承有在場之事實（嗣本院係以聲請人與李
      承諺無犯意聯絡及行為分擔為由，判決聲請人此部分被訴
      恐嚇罪部分無罪），足徵聲請人就其遭羈押之乙原因事實
      部分，實有故意（傷害王崇嘉、王麒堯及毀損王麒堯攝影
      機）及重大過失之行為（與李承諺共同前往通淮宮，並於
      李承諺實施恐嚇行為時在場）。而就丙羈押原因事實部分
      ，聲請人坦承係接獲黃志煌之電話，於96年2月10日下午4
      時許，與友人林哲安、朱姓、趙姓、潘姓及蔡姓少年等共
      6人，前往基隆市○○區○○路36巷內之「麗景江山」工
      務所，目的是要嚇嚇他們，要工人先暫時不要施工，因為
      我們還有東西未搬走，其到現場後有說：「這裡誰作主」
      等語，再參諸證人郭金龍證稱上開聲請人所指要求暫時不
      要施工之房地確非聲請人、黃志煌或李承諺所有等情，依
      前述有關羈押審查就證據取捨，係採自由證明原則之說明
      ，聲請人此部分所為，已足使一般人產生聲請人係在實施
      刑法第305條恐嚇之行為，是檢察官據此向本院聲請羈押
      獲准，本院於採用證據、認定羈押原因事實及必要性而言
      ，並無何違誤，換言之，本院就以丙原因事實羈押聲請人
      ，實亦係來自聲請人本身上開重大過失之行為。末就甲羈
      押原因事實部分，聲請人既自承於93年間經吸收加入「天
      道盟同心會」等情，而以本院承辦刑事案件所已知，天道
      盟同心會確曾遭法院認定係犯罪組織，再參酌聲請人指稱
      所加入之「天道盟同心會」負責人係李承諺，而李承諺亦
      不否認其曾擔任「天道盟」第二任會長，且李承諺於同案
      遭聲請羈押之事實確係包括組織犯罪中常見之恐嚇、殺人
      、傷害及毀損（起訴書犯罪事實欄一(二)所載之率眾代人談
      判債權債務關係、(三)包攬工程、(四)攜槍復仇、(五)霸佔法拍
      屋）等行為，而聲請人就上開起訴書犯罪事實欄一(三)(五)所
      示部分亦參與其中，是本院依據聲請人上開供述、李承諺
      之供述及聲請人就起訴書犯罪事實欄一(三)(五)所示部分參與
      其中等事證，認聲請人涉犯有甲羈押原因事實所示之參與
      犯罪組織行為，因而裁定羈押聲請人，核亦係來自於聲請
      人己身上開重大過失之行為。綜上，聲請人遭本院裁定執
      行羈押之結果，實與聲請人上開於己不利之供述或舉止之
      故意及重大過失行為所致，乃至為灼然。
四、綜上所述，聲請人被訴參與犯罪組織、恐嚇危害安全、傷害
    及毀損等之犯罪事實，嗣經法院調查審理結果，就被訴參與
    犯罪組織及恐嚇危害安全罪部分，雖因尚乏積極證據足以證
    明，而依法為無罪判決之諭知，就被訴傷害及毀損罪部分，
    因告訴人撤回告訴，而依法為不受理之判決，然如前認定，
    聲請人己身故意及重大過失之不當行為，既係本院憑以裁定
    准予羈押之依據之一，則縱令聲請人自始否認犯罪，核其情
    節，仍與冤獄賠償法第2 條第3 款「因受害人故意或重大過
    失之行為致受羈押之執行者」相符。準此，聲請人自不得僅
    以事後業已獲致無罪判決為由而提起冤獄賠償之請求。
據上論斷，應依冤獄賠償法第12條第1 項後段，決定如主文。
中    華    民    國    98    年    10    月    30    日
                  刑事第一庭法  官  劉桂金
以上正本證明與原本無異。
對於本件決定如有不服，應於收受送達後20日內，向本院提出書
狀，述理由，向司法院冤獄賠償法庭聲請覆審。
中    華    民    國    98    年    10    月    30    日
                            書記官  劉如純


司法院資訊處製作；財團法人民間司法改革基金會備份。
